臺灣新竹地方法院民事簡易判決　　　　100年度竹簡字第130號
原　　　告　邱維勳
訴訟代理人　張晴玲律師
被　　　告　梁堂即梁祖銘
上列當事人間請求確認支票債權不存在事件，本院於民國100年6
月20日辯論終結，判決如下：
      主  文
確認被告提示原告於民國94年9 月20日簽發、以臺灣土地銀行東
新竹分行為付款人、票面金額新臺幣佰萬元、支票號碼為DT00
00000號之支票壹紙，對於原告票據上權利不存在。
訴訟費用由被告負擔。
    事實及理由
一、原告訴之聲明：如主文所示。
二、事實摘要：
  (一)原告主張：
      １、原告邱維勳投資之千葉工程顧問股份有限公司( 下稱
          ：千葉公司)股東柯杉根於民國93年2月初有意轉讓股
          權，原告將此訊息告知訴外人即被告梁堂即梁祖銘
          之胞弟梁銘堂，訴外人又將該訊息轉知被告，被告遂
          於93年2月10日交付新臺幣(下同)300萬元至千葉公司
          ，同時辦理股權轉移等手續，千葉公司亦於完成變更
          手續後將30萬股之股票交付予被告。然被告於94年 2
          月提出退股要求，原告承諾於千葉公司與一美商公司
          之工程糾紛結束後，另覓其他股東承購其持股，併計
          算紅利予被告，詎被告竟藉詞股金必須取回，其父親
          方同意與訴外人前往加拿大度假等語為由，要求原告
          開立300 萬元支票出示供其父過目，表示其確已退出
          千葉公司股份，且被告承諾開立同額支票乙紙交付原
          告，俟原告工程糾紛結束後再行結算股份事宜，被告
          承諾取得原告支票後，保證不會將該支票提示兌現或
          轉讓他人等云云。
      ２、詎原告簽發系爭發票日為94年9 月20日、付款人為臺
          灣土地銀行東新竹分行、票面金額為300 萬元，支票
          號碼為DT0000000 號之支票(下稱：系爭支票)交付予
          被告後，被告竟未開立同面額之支票交付予原告，原
          告基於與訴外人多年情誼不疑有他，嗣被告竟罔顧承
          諾逕自於94年9 月20日提示系爭支票，原告拒給付票
          款供提示，旋因「存款不足」而退票，致使原告票信
          受有損害，後被告於99年委由不知名之人士以恐嚇之
          方式向原告請求給付票款，經原告多方尋覓第三人以
          轉讓股權之方式同時辦理變更登記後，被告方於 100
          年2月1日將系爭支票返還予原告。
      ３、原告有即受確認判決之法律上利益存在，得以提起本
          件確認之訴，茲敘明如下：
          (1)查「確認法律關係之訴，非原告有即受確認判決之
            法律上利益者，不得提起之。．．．」、「確認之
            訴非原告有即受確認判決之法律上利益者，不得提
            起。所謂即受確認判決之法律上利益，係指法律關
            係之存否不明確，原告主觀上認其在法律上之地位
            有不安之狀態存在，且此種不安之狀態，能以確認
            判決將之除去者而言，若縱經法院判決確認，亦不
            能除去其不安之狀態者，即難認有受確認判決之法
            律上利益。」，民事訴訟法第247 條及最高法院52
            年台上字第1240號判例意旨參照。
          (2)次查，票據因下列情事之一退票者，發票人自退票
            之次日起算，在三年內清償贖回原退票據及退票理
            由單送達辦理退票之金融業者，並依票據交換所所
            定格式套寫四聯式「支票存款戶『清償贖回』註記
            申請單」，繳納手續費者，該金融業者應即在申請
            單上蓋印證明收到日期，第一聯代傳票或留存，第
            四聯代收據交由申請人收執，第二、三聯於二個營
            業日內，連同有關單據核轉當地票據交換所為清償
            贖回註記：(一)存款不足。(二)發票人簽章不符。
            (三)擅自指定金融業者為本票之擔當付款人。(四)
            本票提示期限經過前撤銷付款委託。前項退票經清
            償贖回註記後，即不列計構成拒絕往來或終止擔當
            付款人之委託之張數。．．．六、票據發生退票後
            ，其提示人經法院判決確定為不得享有票據上之權
            利者，或所發生之退票係被他人冒名開立，或被他
            人盜用者，發票人得檢具該確定判決或相關證明，
            經由往來金融業者核轉或直接向票據交換所申請註
            記事實．．．，支票存款戶票信狀況註記須知第 2
            條及第6 條規定，請參見台灣票據交換所網站。
          (3)又查，系爭票據因存款不足退票之日為94年9 月20
            日，則依上開支票存款戶票信狀況註記須知第2 條
            ，自退票之次日即94年9月21日起算3年(即97年9月
            21日 )，在此時間內可依上開規定，檢附原退票據
            及退票理由單，向臺灣土地銀行東新分行辦理清償
            贖回註記，然查原告係於100年2月21日，方從提示
            人即被告處取回系爭支票，早已逾3 年期限，而無
            法依支票存款戶票信狀況註記須知第2 條申請清償
            贖回註記，合先敘明。
          (4)再查，依支票存款戶票信狀況註記須知第6 條規定
            ，只要提示人經法院判決確定為不得享有票據上之
            權利者，則不需受限於3 年之時間，仍得檢附法院
            確定判決，經由往來金融業者核轉或直接向票據交
            換所申請註記事實，而此對於原告之票信回復有重
            大影響，原告自有即受確認判決之法律上利益存在
            ，而得以提起本件確認之訴。
      ４、末查，兩造間關於系爭票據之原因關係並不存在，茲
          敘明如下：
          查「票據債務人不得以自己與發票人或執票人之前手
          間所存抗辯之事由對抗執票人。但執票人取得票據出
          於惡意者，不在此限。」，票據法第13條參照。則依
          票據法第13條之反面解釋，直接當事人間仍得主張原
          因關係之抗辯。又系爭支票係因被告稱其父親要求股
          金必須取回，方同意與訴外人梁銘堂前往加拿大度假
          ，要求原告先行開立300 萬元支票出示供其父過目，
          表示確已退出千葉公司股份等由，原告基於與被告間
          之私誼，才答應開立，系爭支票並非係支付被告股金
          ，此可從被告直至100年2月仍是千葉公司股東，且被
          告係於100年2月11日方轉讓股票予訴外人黃守全，此
          有股票買賣契約書可證。綜上，系爭支票之簽立，在
          兩造直接當事人間並無任何原因關係存在，甚為明確
          。
  (二)被告經合法通知，均未於言詞辯論期日到場，亦未提出書
      狀作任何聲明或陳述。
三、程序方面：
    被告經合法通知，均未於言詞辯論期日到場，核無民事訴訟
    法第386 條各款所列情形，爰依原告聲請，准由其一造辯論
    而為判決，合先敘明。
四、法院之判斷：
  (一)原告主張之事實，業據其提出系爭支票、退票理由單、收
      據、千葉公司股東名簿、股票買賣契約書、錄音光諜及譯
      文節錄等為證，而被告經合法通知均未到庭，亦未提出書
      狀作任何聲明或陳述，足見原告上開主張，要非無據。
  (二)按「票據上權利之行使，與票據之占有，在票據法上有不
      可分離之關係，非持有票據之執票人，不得行使票據上之
      權利。上訴人已將系爭支票二張交還被上訴人之事實，已
      據被上訴人提出原支票二紙為證，並為兩造所不爭執，是
      上訴人顯非系爭支票之執票人，其本於票據關係請求被上
      訴人給付票款，自非正當。又支票為絕對的有價證券，其
      權利之行使與支票之占有，有不可分離之關係，故支票上
      債務人為清償時，依票據法第138 條準用同法第97條之規
      定，持票人自須交出支票」(最高法院66年度臺上字第636
      號、44年度臺上字第1216號判例要旨同此見解 )。是被告
      既同意在系爭支票退票後，將系爭支票交還予原告，徵諸
      支票係絕對有價證券之性質，清償票據時執票人須交付支
      票原本，換言之，執票人交還支票原本時，即可認定有消
      滅票據債權債務關係之意思，是以，原告訴請確認被告所
      提示之系爭支票，在被告交還系爭支票予原告後，目前對
      於原告票據上權利不存在，洵屬有據，應予准許。
五、本件事證已明，原告其餘攻擊防禦方法及未經援用之證據，
    經本院審酌後，核與本件之結論，不生影響，爰不一一贅述
    ，附此敘明。
六、據上論結：本件原告之訴為有理由，依民事訴訟法第436 條
    第2項、第385條第1項前段、第78條，判決如主文。
中    華    民    國   100    年    7     月    8     日
                  新竹簡易庭    法      官  王佳惠
以上正本係照原本作成。
如對本判決上訴，須於判決送達後 20 日內向本院提出上訴狀。
如委任律師提起上訴者，應一併繳納上訴審裁判費。
中    華    民    國   100    年    7     月    8     日
                                書  記  官  陳思璟